---
title: "C.1) Diversidad y abundancia de juveniles leñosos"
author: ''
date: ''
output:
  word_document: default
  html_document: default
---

# Introducción:

El objetivo C.1) se centra en determinar la diversidad y abundancia de especies leñosas que existen en el banco de árboles jóvenes, tanto dentro de los refugios biogénicos creados por los bosques de enebros, robles y pinos como fuera de ellos, en la matriz ambiental.

# Hipótesis:

Nuestra hipótesis es que los refugios biogénicos deberían tener un conjunto de reclutas más abundante y diversos que los espacios abiertos que los rodean, ya que la lluvia de semillas es mayor dentro de los refugios y las plántulas sobreviven mejor en su microambiente. Cuanto mayor sea la diversidad de especies que componen el banco de reclutamiento, más probable será que contengan especies con diferentes rasgos funcionales y fenologías, lo que permite la complementariedad de nichos en el uso de los recursos y un período de crecimiento más largo de la comunidad de árboles jóvenes. 

# Metodología original:

Se plantea monitorizar la abundancia y diversidad de plántulas dentro del círculo de muestreo de 5 m de radio asociado a una microestación determinada. Para ello, es necesario registrar la identidad y el número de árboles jóvenes de más de dos años. Los daños causados por los ramoneadores se cuantificarán en los árboles jóvenes establecidos de especies arbóreas (de hasta 2 m de altura) y en los arbustos, mediante la determinación de la intensidad del ramoneo. El muestreo de campo se prevee realizar en julio/septiembre de 2023.

# Metodología real:

Se ha determinado la abundancia y diversidad de especies leñosas o juveniles, en cada una de las microestaciones que componen nuestras parcelas de estudio. 
De este modo, se ha delimitado un cuadrado de 5m alrededor de la microestación y, a su vez, 4 cuadrantes de 2.5 x 2.5 m. Dentro de cada cuadrante, se ha representado la especie predominante y su cobertura. Finalmente, se apuntan cada una de las especies de juveniles que se observan en ese cuadrante, así como su altura.
Este seguimiento, se ha realizado una sola vez en cada microestación, en los meses de junio, julio, octubre y noviembre de 2024, y también en el mes de julio de 2025, para las microestaciones que faltaban del año anterior.

# Análisis de datos: 

Se realizó un análisis exploratorio mediante diagramas de caja y bigotes para comparar el número de individuos cada 100m2 entre tratamientos (Control vs. Refugio), estratificado por ecosistema, orientación y cota altitudinal. Los diagramas muestran la mediana (línea central), el rango intercuartílico (caja), la dispersión total (bigotes) y valores atípicos (puntos individuales), complementados con la media aritmética (punto rojo).

```{r, message=FALSE, warning=FALSE, echo=FALSE}

setwd("C:/Users/iecolab/OneDrive - UNIVERSIDAD DE GRANADA/Refugios_biogenicos/Datos/Juveniles")
datos <- read.csv("Seguimiento_juveniles.csv", sep = ";", header = TRUE, stringsAsFactors = FALSE)

# Cargar librerías necesarias
library(ggplot2)
library(dplyr)
library(tidyverse)
library(ggpattern)

# 1. RECATEGORIZACIÓN DE ECOSISTEMAS Y FILTRO
datos <- datos %>%
  # Recategorización de ecosistemas
  mutate(Ecosistema = case_when(
    Ecosistema == "Encinar" & Parcela == "Finana" ~ "Encinar seco",
    Ecosistema == "Encinar" & Parcela == "Camarate" ~ "Encinar húmedo",
    Ecosistema == "Serbal-Aceral" ~ "Robledal",
    Ecosistema %in% c("Piornal", "Enebral") ~ "Matorral A.M.",
    Ecosistema == "Pinar_ha" ~ "P_halepensis",
    Ecosistema == "Pinar_sy" ~ "P_sylvestris",
    TRUE ~ Ecosistema
  )) %>%
  # FILTRAR: Eliminar las microestaciones específicas que no quieres
  filter(!(Parcela == "Canar" & Cota == 1900 & Microestacion %in% c(60, 63, 57)))

# 2. LIMPIEZA DE DATOS CORREGIDA
datos_filtrados <- datos %>%
  # Mantener registros donde haya especie juvenil O número de juveniles
  filter((Especies_juveniles != "" & !is.na(Especies_juveniles)) | 
           (!is.na(Num_juveniles) & Num_juveniles >= 0))

# Asegurar que Num_juveniles sea numérico
datos_filtrados$Num_juveniles <- as.numeric(datos_filtrados$Num_juveniles)
# Reemplazar NA por 0 en Num_juveniles
datos_filtrados$Num_juveniles[is.na(datos_filtrados$Num_juveniles)] <- 0

# Para Especies_juveniles, si está vacío pero Num_juveniles = 0, poner "Sin juveniles"
datos_filtrados <- datos_filtrados %>%
  mutate(Especies_juveniles = ifelse(
    (Especies_juveniles == "" | is.na(Especies_juveniles)) & Num_juveniles == 0,
    "Sin juveniles",
    Especies_juveniles
  ))

datos_filtrados$Cota <- as.factor(datos_filtrados$Cota)
datos_filtrados$Orientacion <- as.factor(datos_filtrados$Orientacion)
datos_filtrados$Ecosistema <- as.factor(datos_filtrados$Ecosistema)

# 3. CALCULAR DENSIDAD POR 100m² POR MICROESTACIÓN
area_microestacion <- 3.1416 * (5^2)  # 78.54 m²
factor_conversion <- 100 / area_microestacion  # Factor para convertir a 100m²

# Agrupar por microestación y calcular densidad total por microestación
datos_por_microestacion <- datos_filtrados %>%
  group_by(Parcela, Cota, Tratamiento, Ecosistema, Orientacion, Microestacion) %>%
  summarise(
    Total_juveniles_micro = sum(Num_juveniles, na.rm = TRUE),
    .groups = 'drop'
  ) %>%
  mutate(Densidad_100m2 = Total_juveniles_micro * factor_conversion)

# 4. FUNCIÓN PARA GRÁFICA DE ESPECIES (MODIFICADA A CAJAS Y BIGOTES) - SIN n
crear_grafico_especies <- function(df, titulo = "Número de Juveniles por Especie") {
  
  # Para especies, necesitamos los datos originales pero agrupados por especie y microestación
  datos_especies_micro <- df %>%
    filter(Especies_juveniles != "Sin juveniles") %>%
    group_by(Parcela, Cota, Tratamiento, Ecosistema, Orientacion, Microestacion, Especies_juveniles) %>%
    summarise(
      Total_juveniles_micro = sum(Num_juveniles, na.rm = TRUE),
      .groups = 'drop'
    ) %>%
    mutate(Densidad_100m2 = Total_juveniles_micro * factor_conversion)
  
  # Verificar si hay datos
  if (nrow(datos_especies_micro) == 0) {
    return(NULL)
  }
  
  # Calcular medias para el punto rojo
  datos_medias <- datos_especies_micro %>%
    group_by(Especies_juveniles, Tratamiento) %>%
    summarise(
      Media_grupo = mean(Densidad_100m2, na.rm = TRUE),
      .groups = 'drop'
    )
  
  # Ordenar especies por densidad total
  especies_orden <- datos_especies_micro %>%
    group_by(Especies_juveniles) %>%
    summarise(Total = mean(Densidad_100m2, na.rm = TRUE)) %>%
    arrange(desc(Total)) %>%
    pull(Especies_juveniles)
  
  datos_especies_micro$Especies_juveniles <- factor(datos_especies_micro$Especies_juveniles, 
                                                    levels = especies_orden)
  
  datos_medias <- datos_medias %>%
    mutate(Especies_juveniles = factor(Especies_juveniles, levels = especies_orden))
  
  # Crear gráfico de caja y bigotes
  p <- ggplot(datos_especies_micro, aes(x = Especies_juveniles, y = Densidad_100m2, 
                                        fill = Tratamiento)) +
    geom_boxplot(
      position = position_dodge(width = 0.8),
      width = 0.7,
      outlier.shape = NA,
      outlier.size = 1.5,
      outlier.fill = "white",
      outlier.color = "black"
    ) +
    # Añadir puntos individuales - EN NEGRO
    geom_point(
      color = "black",
      position = position_jitterdodge(jitter.width = 0.2, dodge.width = 0.8),
      size = 1.5,
      alpha = 0.6,
      show.legend = FALSE
    ) +
    # Añadir rombo rojo para la media
    geom_point(
      data = datos_medias,
      aes(y = Media_grupo, group = Tratamiento),
      shape = 23,  # 23 = rombo
      size = 2,
      fill = "red",
      color = "darkred",
      position = position_dodge(width = 0.8),
      show.legend = FALSE
    ) +
    # QUITAMOS EL TEXTO CON n EN ESTA GRÁFICA
    labs(
      title = titulo,
      x = "Especies Juveniles",
      y = "Número de Juveniles (100m²)",
      fill = "Tratamiento"
    ) +
    theme_minimal() +
    theme(
      legend.position = "right",
      axis.text.x = element_text(angle = 45, hjust = 1, size = 7),
      plot.title = element_text(hjust = 0.5, face = "bold", size = 8),
      legend.text = element_text(size = 7),
      legend.title = element_text(size = 7),
      panel.grid.major.x = element_blank(),
      panel.grid.minor.x = element_blank(),
      panel.grid.major.y = element_line(color = "grey80", linewidth = 0.2),
      panel.grid.minor.y = element_blank()
    ) +
    scale_fill_manual(
      values = c("Control" = "#0077b6", "Refugio" = "#a7c957")
    ) +
    coord_cartesian(ylim = c(0, NA))
    
  return(p)
}

# 5. FUNCIÓN PARA GRÁFICAS POR ECOSISTEMA (MODIFICADA A CAJAS Y BIGOTES)
crear_grafico_ecosistema_juveniles <- function(df) {
  
  # Orden específico para los ecosistemas
  orden_ecosistemas <- c("P_halepensis", "Encinar seco", "Encinar húmedo", "Robledal", "P_sylvestris", "Matorral A.M.")
  
  # Aplicar el orden
  df_ordenado <- df %>%
    mutate(Ecosistema = factor(Ecosistema, levels = orden_ecosistemas))
  
  # Calcular número de microestaciones por grupo para el texto
  datos_n <- df_ordenado %>%
    group_by(Ecosistema, Tratamiento) %>%
    summarise(n = n_distinct(paste(Parcela, Cota, Microestacion)), .groups = 'drop')
  
  # Calcular medias para el punto rojo
  datos_medias <- df_ordenado %>%
    group_by(Ecosistema, Tratamiento) %>%
    summarise(
      Media_grupo = mean(Densidad_100m2, na.rm = TRUE),
      .groups = 'drop'
    )
  
  # Obtener el valor máximo para posicionar las etiquetas n
  y_max <- max(df_ordenado$Densidad_100m2, na.rm = TRUE)
  y_pos_n <- y_max * 1.05  # Posicionar las n un 5% por encima del máximo
  
  # Crear gráfico de caja y bigotes
  p <- ggplot(df_ordenado, aes(x = Ecosistema, y = Densidad_100m2, 
                               fill = Tratamiento)) +
    geom_boxplot(
      position = position_dodge(width = 0.8),
      width = 0.7,
      outlier.shape = NA,
      outlier.size = 1.5,
      outlier.fill = "white",
      outlier.color = "black"
    ) +
    # Añadir puntos individuales - EN NEGRO
    geom_point(
      color = "black",
      position = position_jitterdodge(jitter.width = 0.2, dodge.width = 0.8),
      size = 1.5,
      alpha = 0.6,
      show.legend = FALSE
    ) +
    # Añadir rombo rojo para la media
    geom_point(
      data = datos_medias,
      aes(y = Media_grupo, group = Tratamiento),
      shape = 23,  # 23 = rombo
      size = 2,
      fill = "red",
      color = "darkred",
      position = position_dodge(width = 0.8),
      show.legend = FALSE
    ) +
    # Añadir texto con n - POSICIÓN CORREGIDA (ARRIBA DEL GRÁFICO)
    geom_text(data = datos_n, 
              aes(label = paste0("n=", n), y = y_pos_n),
              position = position_dodge(width = 0.8),
              size = 2.5, vjust = 0, color = "black", fontface = "bold") +
    labs(
      title = "Número de Juveniles por Ecosistema",
      x = "Ecosistema",
      y = "Número de Juveniles (100m²)",
      fill = "Tratamiento"
    ) +
    theme_minimal() +
    theme(
      legend.position = "right",
      axis.text.x = element_text(angle = 45, hjust = 1, vjust = 1, size = 7),
      plot.title = element_text(hjust = 0.5, face = "bold", size = 8),
      legend.text = element_text(size = 7),
      legend.title = element_text(size = 7),
      panel.grid.major.x = element_blank(),
      panel.grid.minor.x = element_blank(),
      panel.grid.major.y = element_line(color = "grey80", linewidth = 0.2),
      panel.grid.minor.y = element_blank()
    ) +
    scale_fill_manual(
      values = c("Control" = "#0077b6", "Refugio" = "#a7c957")
    ) +
    coord_cartesian(ylim = c(0, y_max * 1.1))
  
  return(p)
}

# 6. FUNCIÓN PARA GRÁFICAS POR ORIENTACIÓN (MODIFICADA A CAJAS Y BIGOTES)
crear_grafico_orientacion_juveniles <- function(df, ecosistema_seleccionado) {
  
  # Filtrar por ecosistema
  datos_filtrados <- df %>%
    filter(Ecosistema == ecosistema_seleccionado & 
             Orientacion %in% c("Norte", "Sur"))
  
  # Verificar si hay datos
  if (nrow(datos_filtrados) == 0) {
    return(NULL)
  }
  
  # Calcular número de microestaciones por grupo para el texto
  datos_n <- datos_filtrados %>%
    group_by(Orientacion, Tratamiento) %>%
    summarise(n = n_distinct(paste(Parcela, Cota, Microestacion)), .groups = 'drop')
  
  # Calcular medias para el punto rojo
  datos_medias <- datos_filtrados %>%
    group_by(Orientacion, Tratamiento) %>%
    summarise(
      Media_grupo = mean(Densidad_100m2, na.rm = TRUE),
      .groups = 'drop'
    )
  
  # Obtener el valor máximo para posicionar las etiquetas n
  y_max <- max(datos_filtrados$Densidad_100m2, na.rm = TRUE)
  y_pos_n <- y_max * 1.05  # Posicionar las n un 5% por encima del máximo
  
  # Crear gráfico de caja y bigotes
  p <- ggplot(datos_filtrados, aes(x = Orientacion, y = Densidad_100m2, 
                                   fill = Tratamiento)) +
    geom_boxplot(
      position = position_dodge(width = 0.8),
      width = 0.7,
      outlier.shape = NA,
      outlier.size = 1.5,
      outlier.fill = "white",
      outlier.color = "black"
    ) +
    # Añadir puntos individuales - EN NEGRO
    geom_point(
      color = "black",
      position = position_jitterdodge(jitter.width = 0.2, dodge.width = 0.8),
      size = 1.5,
      alpha = 0.6,
      show.legend = FALSE
    ) +
    # Añadir rombo rojo para la media
    geom_point(
      data = datos_medias,
      aes(y = Media_grupo, group = Tratamiento),
      shape = 23,  # 23 = rombo
      size = 2,
      fill = "red",
      color = "darkred",
      position = position_dodge(width = 0.8),
      show.legend = FALSE
    ) +
    # Añadir texto con n - POSICIÓN CORREGIDA (ARRIBA DEL GRÁFICO)
    geom_text(data = datos_n, 
              aes(label = paste0("n=", n), y = y_pos_n),
              position = position_dodge(width = 0.8),
              size = 2.5, vjust = 0, color = "black", fontface = "bold") +
    labs(
      title = paste("Número de Juveniles según exposición -", ecosistema_seleccionado),
      x = "Exposición",
      y = "Número de Juveniles (100m²)",
      fill = "Tratamiento"
    ) +
    theme_minimal() +
    theme(
      legend.position = "right",
      axis.text.x = element_text(angle = 0, hjust = 0.5, vjust = 1, size = 7),
      plot.title = element_text(hjust = 0.5, face = "bold", size = 8),
      legend.text = element_text(size = 7),
      legend.title = element_text(size = 7),
      panel.grid.major.x = element_blank(),
      panel.grid.minor.x = element_blank(),
      panel.grid.major.y = element_line(color = "grey80", linewidth = 0.2),
      panel.grid.minor.y = element_blank()
    ) +
    scale_fill_manual(
      values = c("Control" = "#0077b6", "Refugio" = "#a7c957")
    ) +
    coord_cartesian(ylim = c(0, y_max * 1.1))
  
  return(p)
}

# 7. FUNCIÓN PARA GRÁFICAS DE ROBLEDAL POR PARCELA Y COTA (MODIFICADA A CAJAS Y BIGOTES)
crear_grafico_robledal_parcelas_juveniles <- function(df) {
  
  # Filtrar solo datos de Robledal
  datos_robledal <- df %>%
    filter(Ecosistema == "Robledal")
  
  # Verificar si hay datos
  if (nrow(datos_robledal) == 0) {
    return(NULL)
  }
  
  # Crear variable combinada para el eje X y ordenar
  datos_robledal <- datos_robledal %>%
    mutate(Parcela_Cota = paste(Parcela, "-", Cota, "m.s.n.m.")) %>%
    arrange(Cota) %>%
    mutate(Parcela_Cota = factor(Parcela_Cota, levels = unique(Parcela_Cota)))
  
  # Calcular número de microestaciones por grupo para el texto
  datos_n <- datos_robledal %>%
    group_by(Parcela_Cota, Tratamiento) %>%
    summarise(n = n_distinct(paste(Parcela, Cota, Microestacion)), .groups = 'drop')
  
  # Calcular medias para el punto rojo
  datos_medias <- datos_robledal %>%
    group_by(Parcela_Cota, Tratamiento, Orientacion) %>%
    summarise(
      Media_grupo = mean(Densidad_100m2, na.rm = TRUE),
      .groups = 'drop'
    )
  
  # Obtener el valor máximo para posicionar las etiquetas n
  y_max <- max(datos_robledal$Densidad_100m2, na.rm = TRUE)
  y_pos_n <- y_max * 1.05  # Posicionar las n un 5% por encima del máximo
  
  # Crear gráfico de caja y bigotes con patrones
  p <- ggplot(datos_robledal, aes(x = Parcela_Cota, y = Densidad_100m2, 
                                  fill = Tratamiento)) +
    geom_boxplot_pattern(
      aes(pattern = Orientacion),
      position = position_dodge(width = 0.8),
      width = 0.7,
      outlier.shape = NA,
      outlier.size = 1.5,
      outlier.fill = "white",
      outlier.color = "black",
      pattern_fill = "black",
      pattern_angle = 45,
      pattern_density = 0.1,
      pattern_spacing = 0.025,
      pattern_key_scale_factor = 0.6
    ) +
    # Añadir puntos individuales - EN NEGRO
    geom_point(
      color = "black",
      position = position_jitterdodge(jitter.width = 0.2, dodge.width = 0.8),
      size = 1.5,
      alpha = 0.6,
      show.legend = FALSE
    ) +
    # Añadir rombo rojo para la media
    geom_point(
      data = datos_medias,
      aes(y = Media_grupo, group = interaction(Tratamiento, Orientacion)),
      shape = 23,  # 23 = rombo
      size = 1.5,
      fill = "red",
      color = "darkred",
      position = position_dodge(width = 0.8),
      show.legend = FALSE
    ) +
    # Añadir texto con n - POSICIÓN CORREGIDA (ARRIBA DEL GRÁFICO)
    geom_text(data = datos_n, 
              aes(label = paste0("n=", n), y = y_pos_n),
              position = position_dodge(width = 0.8),
              size = 2, vjust = 0, color = "black", fontface = "bold") +
    labs(
      title = "Número de Juveniles por cota - Robledal",
      x = "",
      y = "Número de Juveniles (100m²)",
      fill = "Tratamiento",
      pattern = "Orientación"
    ) +
    theme_minimal() +
    theme(
      legend.position = "right",
      axis.text.x = element_text(angle = 45, hjust = 1, vjust = 1, size = 7),
      plot.title = element_text(hjust = 0.5, face = "bold", size = 8),
      legend.text = element_text(size = 7),
      legend.title = element_text(size = 7),
      panel.grid.major.x = element_blank(),
      panel.grid.minor.x = element_blank(),
      panel.grid.major.y = element_line(color = "grey80", linewidth = 0.2),
      panel.grid.minor.y = element_blank()
    ) +
    scale_fill_manual(
      values = c("Control" = "#0077b6", "Refugio" = "#a7c957"),
      name = "Tratamiento",
      guide = guide_legend(override.aes = list(pattern = "none"))
    ) +
    scale_pattern_manual(
      values = c("Norte" = "none", "Sur" = "stripe"),
      name = "",
      guide = guide_legend(override.aes = list(fill = "white", 
                                               color = "black",
                                               pattern_fill = "black"))
    ) +
    coord_cartesian(ylim = c(0, y_max * 1.1))
  
  return(p)
}

# 8. GENERAR TODAS LAS GRÁFICAS

#cat("=== GRÁFICA DE ESPECIES ===\n")
p_especies <- crear_grafico_especies(datos_filtrados)
if(!is.null(p_especies)) print(p_especies)

#cat("\n=== GRÁFICAS POR ECOSISTEMA ===\n")
p_ecosistema <- crear_grafico_ecosistema_juveniles(datos_por_microestacion)
print(p_ecosistema)

#cat("\n=== GRÁFICAS POR ORIENTACIÓN (ROBLEDAL Y MATORRAL A.M.) ===\n")
for(ecosistema in c("Robledal", "Matorral A.M.")) {
  p <- crear_grafico_orientacion_juveniles(datos_por_microestacion, ecosistema)
  if(!is.null(p)) print(p)
}

#cat("\n=== GRÁFICAS DE ROBLEDAL POR PARCELA Y COTA ===\n")
p_robledal <- crear_grafico_robledal_parcelas_juveniles(datos_por_microestacion)
if(!is.null(p_robledal)) print(p_robledal)

#cat("\n¡Todas las gráficas de juveniles se han generado correctamente!\n")

```

## ANEXO 1: Especie de juveniles y número de individuos según tratamiento y parcela

```{r, message=FALSE, warning=FALSE, echo=FALSE}

setwd("C:/Users/iecolab/OneDrive - UNIVERSIDAD DE GRANADA/Refugios_biogenicos/Datos/Juveniles")
datos <- read.csv("Seguimiento_juveniles.csv", sep = ";", header = TRUE, stringsAsFactors = FALSE)

# RECATEGORIZACIÓN DE ECOSISTEMAS
datos <- datos %>%
  mutate(Ecosistema = case_when(
    Ecosistema == "Encinar" & Parcela == "Finana" ~ "Encinar húmedo",
    Ecosistema == "Encinar" & Parcela == "Camarate" ~ "Encinar seco",
    Ecosistema == "Serbal-Aceral" ~ "Robledal",
    Ecosistema %in% c("Piornal", "Enebral") ~ "Matorral A.M.",
    Ecosistema == "Pinar_ha" ~ "P_halepensis",
    Ecosistema == "Pinar_sy" ~ "P_sylvestris",
    TRUE ~ Ecosistema
  ))

# Cargar librerías necesarias
library(ggplot2)
library(dplyr)

# Verificar la estructura de los datos
#str(datos)
#head(datos)

# MODIFICACIÓN: Mantener todas las parcelas, pero filtrar "Sin juveniles" después
# Primero, asegurarnos de que Num_juveniles sea numérico y reemplazar NA por 0
datos$Num_juveniles <- as.numeric(datos$Num_juveniles)
datos$Num_juveniles[is.na(datos$Num_juveniles)] <- 0

# Usar todos los datos de parcelas
datos_filtrados <- datos

datos_filtrados$Cota <- as.factor(datos_filtrados$Cota)
datos_filtrados$Orientacion <- as.factor(datos_filtrados$Orientacion)
datos_filtrados$Ecosistema <- as.factor(datos_filtrados$Ecosistema)

# Crear combinaciones únicas de Parcela, Cota, Ecosistema y Orientacion
combinaciones_unicas <- datos_filtrados %>%
  distinct(Parcela, Cota, Ecosistema, Orientacion) %>%
  arrange(desc(grepl("(Norte)", Parcela, fixed = TRUE)), Parcela)

# Mostrar las combinaciones
#cat("Combinaciones únicas encontradas:\n")
#print(combinaciones_unicas)

# Crear gráficos para cada combinación
for(i in 1:nrow(combinaciones_unicas)) {
  
  parcela_actual <- combinaciones_unicas$Parcela[i]
  cota_actual <- combinaciones_unicas$Cota[i]
  ecosistema_actual <- combinaciones_unicas$Ecosistema[i]
  orientacion_actual <- combinaciones_unicas$Orientacion[i]
  
  # Filtrar datos para la combinación actual, excluyendo "Sin juveniles"
  datos_combinacion <- datos_filtrados %>% 
    filter(Parcela == parcela_actual, 
           Cota == cota_actual,
           Ecosistema == ecosistema_actual,
           Orientacion == orientacion_actual,
           Especies_juveniles != "" & !is.na(Especies_juveniles)) %>%
    group_by(Especies_juveniles, Tratamiento) %>%
    summarise(Num_juvenil = sum(Num_juveniles, na.rm = TRUE), .groups = "drop")
  
  # Crear datos para el gráfico - siempre crear combinaciones de Control y Refugio
  tratamientos_unicos <- c("Control", "Refugio")
  
  # Si hay especies registradas, usar esas especies
  if(nrow(datos_combinacion) > 0) {
    especies_unicas <- unique(datos_combinacion$Especies_juveniles)
    
    # Crear un dataframe completo con todas las combinaciones
    datos_completos <- expand.grid(Especies_juveniles = especies_unicas, 
                                  Tratamiento = tratamientos_unicos)
    
    # Combinar con los datos reales, llenando con 0 los valores faltantes
    datos_completos <- left_join(datos_completos, datos_combinacion, 
                                by = c("Especies_juveniles", "Tratamiento"))
    datos_completos$Num_juvenil[is.na(datos_completos$Num_juvenil)] <- 0
    
  } else {
    # Si no hay especies registradas, crear datos para AMBOS tratamientos
    datos_completos <- data.frame(
      Especies_juveniles = rep("placeholder", 2),
      Tratamiento = tratamientos_unicos,
      Num_juvenil = 0
    )
  }
  
  # Ajustar altura mínima para TODAS las barras con valor 0 (0.1 para todas)
  datos_completos <- datos_completos %>%
    mutate(Num_juvenil_ajustado = ifelse(Num_juvenil == 0, 0.1, Num_juvenil))
  
  # Crear el gráfico con título que incluye Orientacion y Ecosistema
  p <- ggplot(datos_completos, aes(x = Especies_juveniles, y = Num_juvenil_ajustado, fill = Tratamiento)) +
    geom_col(position = "dodge", width = 0.7) +
    geom_text(aes(label = ifelse(Num_juvenil > 0, Num_juvenil, "")), 
              position = position_dodge(width = 0.7), 
              vjust = -0.5, size = 3) +
    scale_fill_manual(values = c("Control" = "#023e8a", "Refugio" = "#6a994e")) +
    labs(title = paste("Juveniles:", parcela_actual, "- Cota:", cota_actual, "m.s.n.m"),
         subtitle = paste("Ecosistema:", ecosistema_actual, "- Orientación:", orientacion_actual),
         x = "Especies Juveniles",
         y = "Número de Juveniles",
         fill = "Tratamiento") +
    theme_minimal() +
    theme(axis.text.x = element_text(angle = 45, hjust = 1, size = 7),
          plot.title = element_text(hjust = 0.5, face = "bold"),
          plot.subtitle = element_text(hjust = 0.5, size = 10),
          legend.position = "top",
          panel.grid.major.x = element_blank(),
          panel.grid.minor.x = element_blank(),
          panel.grid.major.y = element_line(color = "grey90"),
          panel.grid.minor.y = element_blank()) +
    # EJE Y FIJO DE 0 A 40 PARA TODAS LAS GRÁFICAS
    ylim(0, 40)
  
  # Si no hay especies, ocultar las etiquetas del eje X
  if(nrow(datos_combinacion) == 0) {
    p <- p + 
      theme(axis.text.x = element_blank(),
            axis.ticks.x = element_blank()) +
      scale_x_discrete(labels = NULL)
  }
  
  # Mostrar el gráfico
  print(p)
  
  # Información de la combinación actual
  #cat("Gráfico generado para: Parcela =", parcela_actual, 
      #"- Cota =", cota_actual, 
      #"- Ecosistema =", ecosistema_actual,
      #"- Orientación =", orientacion_actual, 
      #"- Número de especies:", ifelse(nrow(datos_combinacion) > 0, length(unique(datos_combinacion$Especies_juveniles)), "0"), "\n")
}
```

# Resultados y conclusiones: 

Analizando los resultados obtenidos, podemos afirmar que en la cara norte, hay más especies (12) que en la cara sur (9). Por otro lado, observamos que la distribución de la diversidad de especies se representa de manera desigual: 10 especies en control (con 112 individuos) y 10 en refugio (con 118 individuos) en la cara norte (de las 12 totales) y 8 en control (con 200 individuos) y 6 en refugio (con 288 individuos) en la cara sur (de las 9 totales para esta orientación). 

De este modo, se observa que hay una mayor cantidad de individuos en la cara sur (488) respecto a la cara norte (230). 

Así concluimos que la diversidad es similar entre tratamientos para la cara norte, aunque el número de individuos es mayor en el refugio, mientras que existe una mayor diversidad en la matriz ambiental de la cara sur, aunque con un mayor número de individuos en el refugio de esta orientación, al igual que sucede en la cara norte.

Se cumple la hipótesis de que hay mayor número de individuos bajo los refugios biogénicos, mientras que la diversidad no cumple dicha premisa en la cara norte al estar igualado el número de especies, a la vez que se contradice en la cara sur, al ser superior el número de especies presentes en la matriz ambiental respecto al refugio biogénico.
