---
title: "Task B.1) Germinación de semillas de Berberis Hipanica"
output: word_document
---

# Introducción:

Para llevar a cabo este task, se siembran semillas de Berberis hispanica dentro y fuera de los Es biogénicos. Elegimos esta especie porque es una especie abundante que se da de forma natural en bosques de enebros, robles y pinos, y porque sus semillas no tienen latencia y germinan al año siguiente de la siembra.

# Hipótesis:
Nuestra hipótesis es que el éxito de la germinación de las semillas y la supervivencia de las plántulas de Berberis hispanica será mayor en los Es biogénicos que fuera de ellos, debido a la homeostasis microclimática y la fertilización del suelo que generan.

# Metodología original:

Realizaremos 3 puntos de siembra, colocando 10 semillas en cada punto enterradas a unos 3 cm de profundidad (total = 30 semillas) alrededor de cada microestación (Total: 84 verbatim_microstationes x 30 semillas) = 2520 semillas de Berberis hispanica sembradas. La plantación se realizará en octubre/noviembre de 2022 y se revisará mensualmente de abril a octubre de 2023 y 2024 para determinar el establecimiento y la supervivencia de las plántulas durante los dos años del proyecto.

# Metodología real:

Se plantaron semillas de Berberis hispánica en cada una de las verbatim_microstationes que componen las plots. Por cada microestación se pusieron 3 mallas metálicas, para evitar herbivoría, y dentro de cada malla 15 semillas, en tres grupos de 5 semillas separadas 4 cm entre ellas y a 3 cm de profundidad. 
Las semillas se sembraron durante los meses de junio y julio de 2023, y se revisaron durante el periodo de muestreo de 2024, es decir, desde abril hasta octubre. Estas semillas no germinaron correctamente, y se volvieron a sembrar durante el mes de noviembre de 2024, repitiendo la misma metodología y siendo revisadas desde abril a septiembre de 2025. Tanto en 2024 como en 2025 no se realizó la revisión durante el mes de agosto. Las semillas sembradas en 2024, fueron recolectadas de Berberis silvestres ubicados en diferentes zonas de Sierra Nevada. 
En 2023, las semillas fueron sembradas en 77 verbatim_microstationes, 3 mallas por microestación y 15 semillas por malla, se sembraron un total de 3465 semillas.
En 2024, las semillas fueron sembradas en 84 verbatim_microstationes, ya que durante ese periodo se instalaron las verbatim_microstationes que faltaban en algunas de las plots, que no pudieron ser instaladas antes debido a la falta de sensores. Por tanto, en 2024 se sembraron 3780 semillas.

# Análisis de datos:

A continuación, se procede a analizar los datos obtenidos, mostrando los script al respecto y el tipo de análisis estadístico aplicado. Se realizó un análisis exploratorio mediante diagramas de caja y bigotes para comparar el porcentaje de germinación acumulada y superviviencia final (de dicha germinación previa) entre treatments (C vs. E), estratificado por ecosystem, orientación y altitude altitudinal. Los diagramas muestran la mediana (línea central), el rango intercuartílico (caja), la dispersión total (bigotes) y valores atípicos (puntos individuales), complementados con la media aritmética (punto rojo).:

```{r, message=FALSE, warning=FALSE, echo=FALSE}

# PREPARACIÓN DE LA BASE DE DATOS

library(DBI)
library(RPostgres)
con <- dbConnect(
  RPostgres::Postgres(),
  dbname = "your-database",
  host = "your-IP",      # o la IP del servidor (ej. 192.168.1.50)
  port = 5432,             # 5432 es el puerto por defecto de Postgres
  user = "your-user",
  password = "your-password" # Ver nota de seguridad abajo
)

berberis <- dbReadTable(con, "int_berberis_seeds")

dbDisconnect(con)

# Cargar las librerías necesarias
library(ggplot2)
library(dplyr)
library(lubridate)
library(tidyr)
library(ggpattern)

# ELIMINAR verbatim_microstationES 60, 63 y 57
berberis <- subset(berberis, !verbatim_microstation %in% c(60, 63, 57))

# Crear el subset con la columna Berberis (suma de num_live) INCLUYENDO verbatim_microstation
berberis_subset <- berberis %>%
  group_by(plot, altitude, ecosystem, treatment, date_revision, orientation, verbatim_microstation) %>%
  summarise(
    Berberis = sum(num_live, na.rm = TRUE),
    .groups = 'drop'
  )

# Añadir la columna Porcentaje con las condiciones específicas
berberis_subset <- berberis_subset %>%
  mutate(
    # Extraer el año de la fecha
    Año = year(ymd(date_revision)),
    # Calcular el porcentaje según las condiciones
    Porcentaje = case_when(
      plot == "SJ" & Año == 2024 ~ (Berberis / 90) * 100,
      TRUE ~ (Berberis / 135) * 100  # Para todos los demás casos
    )
  )

# PASO 1: Encontrar el valor máximo de Berberis para cada combinación (sin considerar fecha)
maximos_berberis <- berberis_subset %>%
  group_by(plot, altitude, ecosystem, treatment, Año, verbatim_microstation) %>%
  summarise(
    Max_Berberis = max(Berberis, na.rm = TRUE),
    .groups = 'drop'
  )

# PASO 2: Encontrar la fecha más tardía de cada año para cada combinación y obtener Berberis_finales
fechas_tardias <- berberis_subset %>%
  group_by(plot, altitude, ecosystem, treatment, Año, verbatim_microstation) %>%
  summarise(
    Fecha_tardia = max(ymd(date_revision)),
    Berberis_finales = first(Berberis[which(ymd(date_revision) == max(ymd(date_revision)))]),
    .groups = 'drop'
  )

# PASO 3: Combinar los dos dataframes
datos_combinados <- maximos_berberis %>%
  left_join(fechas_tardias, by = c("plot", "altitude", "ecosystem", "treatment", "Año", "verbatim_microstation"))

# Calcular la columna Supervivencia
datos_combinados <- datos_combinados %>%
  mutate(
    Supervivencia = (Berberis_finales / Max_Berberis) * 100,
    # Reemplazar NaN por 0
    Supervivencia = ifelse(is.nan(Supervivencia), 0, Supervivencia),
    # También reemplazar posibles Inf por 0
    Supervivencia = ifelse(is.infinite(Supervivencia), 0, Supervivencia)
  )

# PASO 4: Combinar berberis_subset con datos_combinados para añadir la columna Supervivencia
berberis_subset <- berberis_subset %>%
  mutate(date_revision = ymd(date_revision))

datos_combinados <- datos_combinados %>%
  mutate(Fecha_tardia = ymd(Fecha_tardia))

# Combinar los dataframes
berberis_final <- berberis_subset %>%
  left_join(
    datos_combinados %>% 
      select(plot, altitude, ecosystem, treatment, Año, verbatim_microstation, Fecha_tardia, Supervivencia),
    by = c("plot", "altitude", "ecosystem", "treatment", "Año", "verbatim_microstation")
  ) %>%
  mutate(
    Supervivencia = ifelse(date_revision == Fecha_tardia, Supervivencia, NA_real_)
  ) %>%
  select(-Fecha_tardia)

berberis_final <- berberis_final %>%
  rename(Fecha = date_revision)

# FUNCIONES PARA BOXPLOTS CON SEPARACIÓN POR AÑOS
crear_boxplot_ecosystem_anio <- function(df, indice, titulo, variable_y) {
  
  # Calcular estadísticas para añadir a la gráfica
  stats_df <- df %>%
    group_by(ecosystem_reclasificado, treatment, Año) %>%
    summarise(
      n = n_distinct(verbatim_microstation),  # n basado en verbatim_microstationes únicas
      Media = mean(.data[[indice]], na.rm = TRUE),
      Mediana = median(.data[[indice]], na.rm = TRUE),
      .groups = 'drop'
    )
  
  p <- ggplot(df, aes(x = ecosystem_reclasificado, y = .data[[indice]], fill = treatment)) +
    geom_boxplot(
      alpha = 0.7,
      outlier.shape = 16,
      outlier.size = 1.5,
      outlier.alpha = 0.6,
      width = 0.7
    ) +
    # Añadir puntos individuales
    geom_point(
      position = position_jitterdodge(jitter.width = 0.2, dodge.width = 0.7),
      size = 1,
      alpha = 0.5,
      color = "black"
    ) +
    # Añadir media como punto rojo PARA CADA treatment POR SEPARADO
    geom_point(
      data = stats_df,
      aes(y = Media, group = treatment),
      shape = 23,
      size = 2,
      fill = "red",
      position = position_dodge(width = 0.7),
      show.legend = FALSE
    ) +
    # Añadir texto con n (número de verbatim_microstationes)
    geom_text(
      data = stats_df,
      aes(label = paste0("n=", n), y = -0.05 * max(df[[indice]], na.rm = TRUE)),
      position = position_dodge(width = 0.7),
      size = 2.5,
      vjust = 0,
      color = "black",
      fontface = "bold"
    ) +
    facet_wrap(~ Año, ncol = 2) +
    labs(
      title = paste(titulo, "por ecosystem"),
      x = "",
      y = variable_y,
      fill = "treatment:"
    ) +
    theme_minimal() +
    theme(
      legend.position = "right",
      axis.text.x = element_text(angle = 45, hjust = 1, vjust = 1, size = 7),
      plot.title = element_text(hjust = 0.5, face = "bold", size = 12),
      legend.text = element_text(size = 7),
      legend.title = element_text(size = 7),
      panel.grid.major.x = element_blank(),
      panel.grid.minor.x = element_blank(),
      panel.grid.major.y = element_line(color = "grey80", linewidth = 0.2),
      panel.grid.minor.y = element_blank(),
      strip.text = element_text(face = "bold", size = 8)
    ) +
    scale_fill_manual(values = c("C" = "#0077b6", "E" = "#a7c957")) +
    scale_x_discrete(limits = c("P_halepensis", "Encinar seco", "Encinar húmedo", "Robledal", "P_sylvestris", "Matorral A.M."))
  
  return(p)
}

crear_boxplot_orientation_anio <- function(df, indice, titulo, variable_y, ecosystem_seleccionado) {
  
  datos_filtrados <- df
  
  if (nrow(datos_filtrados) == 0) {
    return(NULL)
  }
  
  # Calcular estadísticas para añadir a la gráfica
  stats_df <- datos_filtrados %>%
    group_by(Exposicion, treatment, Año) %>%
    summarise(
      n = n_distinct(verbatim_microstation),  # n basado en verbatim_microstationes únicas
      Media = mean(.data[[indice]], na.rm = TRUE),
      Mediana = median(.data[[indice]], na.rm = TRUE),
      .groups = 'drop'
    )
  
  p <- ggplot(datos_filtrados, aes(x = Exposicion, y = .data[[indice]], fill = treatment)) +
    geom_boxplot(
      alpha = 0.7,
      outlier.shape = 16,
      outlier.size = 1.5,
      outlier.alpha = 0.6,
      width = 0.7
    ) +
    # Añadir puntos individuales
    geom_point(
      position = position_jitterdodge(jitter.width = 0.2, dodge.width = 0.7),
      size = 1,
      alpha = 0.5,
      color = "black"
    ) +
    # Añadir media como punto rojo PARA CADA treatment POR SEPARADO
    geom_point(
      data = stats_df,
      aes(y = Media, group = treatment),
      shape = 23,
      size = 2,
      fill = "red",
      position = position_dodge(width = 0.7),
      show.legend = FALSE
    ) +
    # Añadir texto con n (número de verbatim_microstationes)
    geom_text(
      data = stats_df,
      aes(label = paste0("n=", n), y = -0.05 * max(datos_filtrados[[indice]], na.rm = TRUE)),
      position = position_dodge(width = 0.7),
      size = 2.5,
      vjust = 0,
      color = "black",
      fontface = "bold"
    ) +
    facet_wrap(~ Año, ncol = 2) +
    labs(
      title = paste(titulo, "-", ecosystem_seleccionado),
      subtitle = "",
      x = "",
      y = variable_y,
      fill = "treatment:"
    ) +
    theme_minimal() +
    theme(
      legend.position = "right",
      axis.text.x = element_text(angle = 0, hjust = 0.5, vjust = 1, size = 7),
      plot.title = element_text(hjust = 0.5, face = "bold", size = 10),
      plot.subtitle = element_text(hjust = 0.5, size = 7),
      legend.text = element_text(size = 7),
      legend.title = element_text(size = 7),
      panel.grid.major.x = element_blank(),
      panel.grid.minor.x = element_blank(),
      panel.grid.major.y = element_line(color = "grey80", linewidth = 0.2),
      panel.grid.minor.y = element_blank(),
      strip.text = element_text(face = "bold", size = 8)
    ) +
    scale_fill_manual(values = c("C" = "#0077b6", "E" = "#a7c957"))
  
  return(p)
}

crear_boxplot_altitudinal_anio <- function(df, indice, titulo, variable_y) {
  
  if (nrow(df) == 0) {
    return(NULL)
  }
  
  # Calcular estadísticas para añadir a la gráfica
  stats_df <- df %>%
    group_by(Etiqueta_Altitud, treatment, orientation, Año) %>%
    summarise(
      n = n_distinct(verbatim_microstation),  # n basado en verbatim_microstationes únicas
      Media = mean(.data[[indice]], na.rm = TRUE),
      Mediana = median(.data[[indice]], na.rm = TRUE),
      .groups = 'drop'
    )
  
  p <- ggplot(df, aes(x = Etiqueta_Altitud, y = .data[[indice]], 
                     fill = treatment)) +
    geom_boxplot_pattern(
      aes(pattern = orientation),
      alpha = 0.7,
      outlier.shape = 16,
      outlier.size = 1.5,
      outlier.alpha = 0.6,
      position = position_dodge(width = 0.8),
      width = 0.7,
      pattern_fill = "black",
      pattern_angle = 45,
      pattern_density = 0.1,
      pattern_spacing = 0.025,
      pattern_key_scale_factor = 0.6
    ) +
    # Añadir puntos individuales
    geom_point(
      aes(group = interaction(treatment, orientation)),
      position = position_jitterdodge(jitter.width = 0.2, dodge.width = 0.8),
      size = 1,
      alpha = 0.5,
      color = "black"
    ) +
    # Añadir media como punto rojo PARA CADA treatment POR SEPARADO
    geom_point(
      data = stats_df,
      aes(y = Media, group = interaction(treatment, orientation)),
      shape = 23,
      size = 2,
      fill = "red",
      position = position_dodge(width = 0.8),
      show.legend = FALSE
    ) +
    # Añadir texto con n (número de verbatim_microstationes)
    geom_text(
      data = stats_df,
      aes(label = paste0("n=", n), 
          y = -0.05 * max(df[[indice]], na.rm = TRUE)),
      position = position_dodge(width = 0.8),
      size = 2,
      vjust = 0,
      color = "black",
      fontface = "bold"
    ) +
    facet_wrap(~ Año, ncol = 2) +
    labs(
      title = paste(titulo, "- Robledal"),
      subtitle = "",
      x = "",
      y = variable_y,
      fill = "treatment:",
      pattern = "Orientación:"
    ) +
    theme_minimal() +
    theme(
      legend.position = "right",
      axis.text.x = element_text(angle = 45, hjust = 1, vjust = 1, size = 7),
      plot.title = element_text(hjust = 0.5, face = "bold", size = 10),
      plot.subtitle = element_text(hjust = 0.5, size = 7),
      legend.text = element_text(size = 7),
      legend.title = element_text(size = 7),
      panel.grid.major.x = element_blank(),
      panel.grid.minor.x = element_blank(),
      panel.grid.major.y = element_line(color = "grey80", linewidth = 0.2),
      panel.grid.minor.y = element_blank(),
      strip.text = element_text(face = "bold", size = 8)
    ) +
    scale_fill_manual(
      values = c("C" = "#0077b6", "E" = "#a7c957"),
      name = "treatment:",
      guide = guide_legend(override.aes = list(pattern = "none"))
    ) +
    scale_pattern_manual(
      values = c("Norte" = "none", "Sur" = "stripe"),
      name = "Orientación:",
      guide = guide_legend(override.aes = list(fill = "white"))
    )
  
  return(p)
}

# ANÁLISIS DE GERMINACIÓN ACUMULADA

# Filtrar solo los años 2024 y 2025
berberis_filtrado <- berberis_final %>%
  filter(Año %in% c(2024, 2025))

# Calcular solo el porcentaje máximo por plot, altitude, Año y treatment INCLUYENDO verbatim_microstation
datos_graficas <- berberis_filtrado %>%
  group_by(plot, altitude, Año, treatment, ecosystem, orientation, verbatim_microstation) %>%
  summarise(
    Porcentaje_Max = max(Porcentaje, na.rm = TRUE),
    .groups = 'drop'
  )

# RECLASIFICAR ecosystemS según las especificaciones
datos_graficas <- datos_graficas %>%
  mutate(ecosystem_reclasificado = case_when(
    ecosystem == "Holm oak forest (Quercus ilex)" & grepl("F", plot, ignore.case = TRUE) ~ "Encinar seco",
    ecosystem == "Holm oak forest (Quercus ilex)" & grepl("C", plot, ignore.case = TRUE) ~ "Encinar húmedo",
    ecosystem == "Aleppo pine plantation (Pinus halepensis)" ~ "P_halepensis",
    ecosystem == "Scots pine plantation (Pinus sylvestris)" ~ "P_sylvestris",
    ecosystem %in% c("Juniper scrub (Juniperus communis)", "Cushion scrub (Genista versicolor/Cytisus galianoi)") ~ "Matorral A.M.",
    ecosystem == "Maple forest (Sorbus Aria - Acer opalus)" ~ "Robledal",
    ecosystem=="Pyrenean oak forest (Quercus pyrenaica)" ~ "Robledal",
    TRUE ~ ecosystem
  )) %>%
  # Ordenar los ecosystems según el orden especificado
  mutate(ecosystem_reclasificado = factor(ecosystem_reclasificado,
                                          levels = c("P_halepensis", "Encinar seco", "Encinar húmedo", 
                                                     "Robledal", "P_sylvestris", "Matorral A.M.")))

# 1. GRÁFICA POR ecosystem - GERMINACIÓN (SEPARADO POR AÑOS)
#cat("=== GERMINACIÓN ACUMULADA POR ecosystem (BOXPLOTS) - SEPARADO POR AÑOS ===\n")
p_germ_ecosystem <- crear_boxplot_ecosystem_anio(datos_graficas, "Porcentaje_Max", "Germinación acumulada", "Germinación acumulada (%)")
print(p_germ_ecosystem)

# 2. GRÁFICA ROBLEDAL POR ORIENTACIÓN - GERMINACIÓN (SEPARADO POR AÑOS)
#cat("\n=== GERMINACIÓN ACUMULADA - ROBLEDAL POR ORIENTACIÓN - SEPARADO POR AÑOS ===\n")
datos_robledal_germ <- datos_graficas %>%
  filter(ecosystem_reclasificado == "Robledal") %>%
  mutate(
    Exposicion = case_when(
      plot %in% c("C", "H", "HA") ~ "Robledal Norte",
      plot == "CA" ~ "Robledal Sur",
      TRUE ~ NA_character_
    )
  ) %>%
  filter(!is.na(Exposicion))

p_germ_robledal <- crear_boxplot_orientation_anio(datos_robledal_germ, "Porcentaje_Max", "Germinación acumulada", "Germinación acumulada (%)", "Robledal")
if(!is.null(p_germ_robledal)) print(p_germ_robledal)

# 3. GRÁFICA MATORRAL A.M. POR ORIENTACIÓN - GERMINACIÓN (SEPARADO POR AÑOS)
#cat("\n=== GERMINACIÓN ACUMULADA - MATORRAL A.M. POR ORIENTACIÓN - SEPARADO POR AÑOS ===\n")
datos_matorral_germ <- datos_graficas %>%
  filter(ecosystem_reclasificado == "Matorral A.M.") %>%
  mutate(
    Exposicion = case_when(
      plot %in% c("SJ", "C") ~ "Matorral A.M. Norte",
      plot == "CA" ~ "Matorral A.M. Sur",
      TRUE ~ NA_character_
    )
  ) %>%
  filter(!is.na(Exposicion))

p_germ_matorral <- crear_boxplot_orientation_anio(datos_matorral_germ, "Porcentaje_Max", "Germinación acumulada", "Germinación acumulada (%)", "Matorral A.M.")
if(!is.null(p_germ_matorral)) print(p_germ_matorral)

# 4. GRÁFICA ALTITUDINAL ROBLEDAL - GERMINACIÓN (SEPARADO POR AÑOS)
#cat("\n=== GERMINACIÓN ACUMULADA - ROBLEDAL ALTITUDINAL - SEPARADO POR AÑOS ===\n")
datos_altitudinal_germ <- datos_graficas %>%
  filter(
    ((plot == "H" & altitude == "1300") |
    (plot == "HA" & altitude == "1500") |
    (plot == "C" & altitude == "1700") |
    (plot == "CA" & altitude == "1700") |
    (plot == "CA" & altitude == "1800") |
    (plot == "C" & altitude == "1900") |
    (plot == "CA" & altitude == "1900")) &
    ecosystem_reclasificado == "Robledal"
  ) %>%
  mutate(
    altitude_num = as.numeric(altitude),
    Etiqueta_Altitud = paste(plot, "-", altitude, "m.s.n.m.")
  ) %>%
  arrange(altitude_num) %>%
  mutate(
    Etiqueta_Altitud = factor(Etiqueta_Altitud, levels = unique(Etiqueta_Altitud))
  )

p_germ_altitudinal <- crear_boxplot_altitudinal_anio(datos_altitudinal_germ, "Porcentaje_Max", "Germinación acumulada", "Germinación acumulada (%)")
if(!is.null(p_germ_altitudinal)) print(p_germ_altitudinal)

# ANÁLISIS DE SUPERVIVENCIA

# Preparar datos para gráficas de supervivencia INCLUYENDO verbatim_microstation
datos_supervivencia <- berberis_final %>%
  filter(Año %in% c(2024, 2025)) %>%
  filter(!is.na(Supervivencia) & Supervivencia != "") %>%
  group_by(plot, altitude, Año, treatment, ecosystem, orientation, verbatim_microstation) %>%
  summarise(
    Porcentaje_Supervivencia = first(Supervivencia),
    .groups = 'drop'
  ) %>%
  mutate(Porcentaje_Supervivencia = as.numeric(Porcentaje_Supervivencia))

# RECLASIFICAR ecosystemS
datos_supervivencia <- datos_supervivencia %>%
   mutate(ecosystem_reclasificado = case_when(
    ecosystem == "Holm oak forest (Quercus ilex)" & grepl("F", plot, ignore.case = TRUE) ~ "Encinar seco",
    ecosystem == "Holm oak forest (Quercus ilex)" & grepl("C", plot, ignore.case = TRUE) ~ "Encinar húmedo",
    ecosystem == "Aleppo pine plantation (Pinus halepensis)" ~ "P_halepensis",
    ecosystem == "Scots pine plantation (Pinus sylvestris)" ~ "P_sylvestris",
    ecosystem %in% c("Juniper scrub (Juniperus communis)", "Cushion scrub (Genista versicolor/Cytisus galianoi)") ~ "Matorral A.M.",
    ecosystem == "Maple forest (Sorbus Aria - Acer opalus)" ~ "Robledal",
    ecosystem=="Pyrenean oak forest (Quercus pyrenaica)" ~ "Robledal",
    TRUE ~ ecosystem
  )) %>%
  # Ordenar los ecosystems según el orden especificado
  mutate(ecosystem_reclasificado = factor(ecosystem_reclasificado,
                                          levels = c("P_halepensis", "Encinar seco", "Encinar húmedo", 
                                                     "Robledal", "P_sylvestris", "Matorral A.M.")))

# 5. GRÁFICA POR ecosystem - SUPERVIVENCIA (SEPARADO POR AÑOS)
#cat("\n=== SUPERVIVENCIA FINAL POR ecosystem (BOXPLOTS) - SEPARADO POR AÑOS ===\n")
p_sup_ecosystem <- crear_boxplot_ecosystem_anio(datos_supervivencia, "Porcentaje_Supervivencia", "Supervivencia final", "Supervivencia final (%)")
print(p_sup_ecosystem)

# 6. GRÁFICA ROBLEDAL POR ORIENTACIÓN - SUPERVIVENCIA (SEPARADO POR AÑOS)
#cat("\n=== SUPERVIVENCIA FINAL - ROBLEDAL POR ORIENTACIÓN - SEPARADO POR AÑOS ===\n")
datos_robledal_sup <- datos_supervivencia %>%
  filter(ecosystem_reclasificado == "Robledal") %>%
  mutate(
    Exposicion = case_when(
      plot %in% c("C", "H", "HA") ~ "Robledal Norte",
      plot == "CA" ~ "Robledal Sur",
      TRUE ~ NA_character_
    )
  ) %>%
  filter(!is.na(Exposicion))

p_sup_robledal <- crear_boxplot_orientation_anio(datos_robledal_sup, "Porcentaje_Supervivencia", "Supervivencia final", "Supervivencia final (%)", "Robledal")
if(!is.null(p_sup_robledal)) print(p_sup_robledal)

# 7. GRÁFICA MATORRAL A.M. POR ORIENTACIÓN - SUPERVIVENCIA (SEPARADO POR AÑOS)
#cat("\n=== SUPERVIVENCIA FINAL - MATORRAL A.M. POR ORIENTACIÓN - SEPARADO POR AÑOS ===\n")
datos_matorral_sup <- datos_supervivencia %>%
  filter(ecosystem_reclasificado == "Matorral A.M.") %>%
  mutate(
    Exposicion = case_when(
      plot %in% c("SJ", "C") ~ "Matorral A.M. Norte",
      plot == "CA" ~ "Matorral A.M. Sur",
      TRUE ~ NA_character_
    )
  ) %>%
  filter(!is.na(Exposicion))

p_sup_matorral <- crear_boxplot_orientation_anio(datos_matorral_sup, "Porcentaje_Supervivencia", "Supervivencia final", "Supervivencia final (%)", "Matorral A.M.")
if(!is.null(p_sup_matorral)) print(p_sup_matorral)

# 8. GRÁFICA ALTITUDINAL ROBLEDAL - SUPERVIVENCIA (SEPARADO POR AÑOS)
#cat("\n=== SUPERVIVENCIA FINAL - ROBLEDAL ALTITUDINAL - SEPARADO POR AÑOS ===\n")
datos_altitudinal_sup <- datos_supervivencia %>%
  filter(
    ((plot == "H" & altitude == "1300") |
    (plot == "HA" & altitude == "1500") |
    (plot == "C" & altitude == "1700") |
    (plot == "CA" & altitude == "1700") |
    (plot == "CA" & altitude == "1800") |
    (plot == "C" & altitude == "1900") |
    (plot == "CA" & altitude == "1900")) &
    ecosystem_reclasificado == "Robledal"
  ) %>%
  mutate(
    altitude_num = as.numeric(altitude),
    Etiqueta_Altitud = paste(plot, "-", altitude, "m.s.n.m.")
  ) %>%
  arrange(altitude_num) %>%
  mutate(
    Etiqueta_Altitud = factor(Etiqueta_Altitud, levels = unique(Etiqueta_Altitud))
  )

p_sup_altitudinal <- crear_boxplot_altitudinal_anio(datos_altitudinal_sup, "Porcentaje_Supervivencia", "Supervivencia final", "Supervivencia final (%)")
if(!is.null(p_sup_altitudinal)) print(p_sup_altitudinal)

```

## ANEXO 1: Germinación acumulada de semillas de Berberis hipanica

```{r, message=FALSE, warning=FALSE, echo=FALSE}
# Cargar las librerías necesarias
library(ggplot2)
library(dplyr)
library(lubridate)
library(tidyr)

# RECATEGORIZACIÓN DE ecosystemS
berberis_final <- berberis_final %>%
  mutate(ecosystem_reclasificado = case_when(
    ecosystem == "Holm oak forest (Quercus ilex)" & grepl("F", plot, ignore.case = TRUE) ~ "Encinar seco",
    ecosystem == "Holm oak forest (Quercus ilex)" & grepl("C", plot, ignore.case = TRUE) ~ "Encinar húmedo",
    ecosystem == "Aleppo pine plantation (Pinus halepensis)" ~ "P_halepensis",
    ecosystem == "Scots pine plantation (Pinus sylvestris)" ~ "P_sylvestris",
    ecosystem %in% c("Juniper scrub (Juniperus communis)", "Cushion scrub (Genista versicolor/Cytisus galianoi)") ~ "Matorral A.M.",
    ecosystem == "Maple forest (Sorbus Aria - Acer opalus)" ~ "Robledal",
    ecosystem=="Pyrenean oak forest (Quercus pyrenaica)" ~ "Robledal",
    TRUE ~ ecosystem
  ))

# Ver la estructura de los datos
# str(berberis)
# head(berberis)

# Preparar los datos
# Primero, extraer el año de la columna Fecha
berberis <- berberis_final %>%
  mutate(Fecha = as.character(Fecha),
         Año = year(ymd(Fecha)))

# Filtrar solo los años 2024 y 2025
berberis_filtrado <- berberis %>%
  filter(Año %in% c(2024, 2025))

# Calcular solo el porcentaje máximo por plot, altitude, Año y treatment
datos_graficas <- berberis_filtrado %>%
  group_by(plot, altitude, Año, treatment, ecosystem, orientation) %>%
  summarise(
    Porcentaje_Max = max(Porcentaje, na.rm = TRUE),
    .groups = 'drop'
  )

# Ver los datos resultantes
#head(datos_graficas)

# Función para crear gráficas por combinación de plot y altitude
crear_graficas <- function(datos) {
  # Obtener todas las combinaciones únicas de plot y altitude
  combinaciones <- datos %>%
    distinct(plot, altitude, ecosystem, orientation)
  
  # Crear una gráfica para cada combinación
  for (i in 1:nrow(combinaciones)) {
    plot_actual <- combinaciones$plot[i]
    altitude_actual <- combinaciones$altitude[i]
    ecosystem_actual <- combinaciones$ecosystem[i]
    orientation_actual <- combinaciones$orientation[i]
    
    # Filtrar datos para esta combinación
    datos_filtrados <- datos %>%
      filter(plot == plot_actual, altitude == altitude_actual)
    
    # Crear todas las combinaciones posibles para asegurar las 4 barras
    combinaciones_completas <- expand.grid(
      Año = c(2024, 2025),
      treatment = c("C", "E"),
      plot = plot_actual,
      altitude = altitude_actual,
      ecosystem = ecosystem_actual,
      orientation = orientation_actual
    )
    
    # Unir con los datos reales, rellenando con 0 los valores faltantes
    # Y aplicando una altura mínima para los valores 0
    datos_completos <- combinaciones_completas %>%
      left_join(datos_filtrados, by = c("Año", "treatment", "plot", "altitude", "ecosystem", "orientation")) %>%
      mutate(Porcentaje_Max = ifelse(is.na(Porcentaje_Max), 0, Porcentaje_Max)) %>%
      # Aplicar altura mínima del 1% para valores 0
      mutate(Porcentaje_Max_ajustado = ifelse(Porcentaje_Max == 0, 0.05, Porcentaje_Max)) %>%
      # Crear variable de agrupación para el eje X
      mutate(Grupo = interaction(Año, treatment))
    
    # Definir el orden deseado para las barras
    datos_completos$Grupo <- factor(datos_completos$Grupo, 
                                    levels = c("2024.C", "2024.E", "2025.C", "2025.E"))
    
    # Crear la gráfica con la altura ajustada para los 0
    p <- ggplot(datos_completos, aes(x = Grupo, y = Porcentaje_Max_ajustado, 
                                     fill = treatment)) +
      geom_bar(stat = "identity", width = 0.7,
               color = "black", linewidth = 0.5) +
      labs(title = paste("Germinación acumulada (%):", plot_actual, "- altitude:", altitude_actual, "m.s.n.m"),
           subtitle = paste("ecosystem:", ecosystem_actual, "- Orientación:", orientation_actual),
           x = "Año y treatment",
           y = "Germinación acumulada (%)") +
      theme_minimal() +
      scale_fill_manual(values = c("C" = "#0077b6", "E" = "#a7c957")) +
      theme(
        legend.position = "none",  # Eliminar la leyenda
        plot.title = element_text(hjust = 0.5, face = "bold", size = 12),
        plot.subtitle = element_text(hjust = 0.5, size = 10),
        axis.title = element_text(face = "bold", size = 10),
        axis.text = element_text(size = 9),
        axis.text.x = element_text(angle = 0, hjust = 0.5, vjust = 0.5),
        panel.grid.major.x = element_blank(),
        panel.grid.minor.x = element_blank(),
        panel.grid.major.y = element_line(color = "gray80", linewidth = 0.2),
        panel.grid.minor.y = element_blank()
      ) +
      # Eje Y fijo de 0 a 25 para todas las gráficas
      scale_y_continuous(limits = c(0, 25),
                         breaks = seq(0, 25, by = 5)) +
      # Personalizar las etiquetas del eje X para mostrar año y treatment de forma clara
      scale_x_discrete(labels = function(x) {
        case_when(
          x == "2024.C" ~ "2024\nC",
          x == "2024.E" ~ "2024\nE",
          x == "2025.C" ~ "2025\nC", 
          x == "2025.E" ~ "2025\nE"
        )
      })
    
    # Mostrar la gráfica
    print(p)
  }
}

# Ejecutar la función para crear todas las gráficas
crear_graficas(datos_graficas)
```

## ANEXO 2: Supervivencia final de Berberis hipanica

```{r, message=FALSE, warning=FALSE, echo=FALSE}
# Cargar las librerías necesarias
library(ggplot2)
library(dplyr)
library(lubridate)
library(tidyr)

# RECATEGORIZACIÓN DE ecosystemS
berberis_final <- berberis_final %>%
   mutate(ecosystem_reclasificado = case_when(
    ecosystem == "Holm oak forest (Quercus ilex)" & grepl("F", plot, ignore.case = TRUE) ~ "Encinar seco",
    ecosystem == "Holm oak forest (Quercus ilex)" & grepl("C", plot, ignore.case = TRUE) ~ "Encinar húmedo",
    ecosystem == "Aleppo pine plantation (Pinus halepensis)" ~ "P_halepensis",
    ecosystem == "Scots pine plantation (Pinus sylvestris)" ~ "P_sylvestris",
    ecosystem %in% c("Juniper scrub (Juniperus communis)", "Cushion scrub (Genista versicolor/Cytisus galianoi)") ~ "Matorral A.M.",
    ecosystem == "Serbal-Aceral" ~ "Robledal",
    ecosystem=="Pyrenean oak forest (Quercus pyrenaica)" ~ "Robledal",
    TRUE ~ ecosystem
  ))

# Ver la estructura de los datos
#str(berberis)
#head(berberis)

# Preparar los datos
# Primero, extraer el año de la columna Fecha
berberis <- berberis_final %>%
  mutate(Fecha = as.character(Fecha),
         Año = year(ymd(Fecha)))

# Filtrar solo los años 2024 y 2025 y eliminar filas vacías en Supervivencia
berberis_supervivencia <- berberis %>%
  filter(Año %in% c(2024, 2025)) %>%
  filter(!is.na(Supervivencia) & Supervivencia != "")  # Eliminar celdas vacías pero mantener los 0

# Preparar datos para gráficas de supervivencia
datos_supervivencia <- berberis_supervivencia %>%
  group_by(plot, altitude, Año, treatment, ecosystem, orientation) %>%
  summarise(
    Porcentaje_Supervivencia = first(Supervivencia),  # Tomar el primer valor ya que solo hay uno por grupo
    .groups = 'drop'
  ) %>%
  mutate(Porcentaje_Supervivencia = as.numeric(Porcentaje_Supervivencia))  # Asegurar que es numérico

# Función para crear gráficas de supervivencia por combinación de plot y altitude
crear_graficas_supervivencia <- function(datos) {
  # Obtener todas las combinaciones únicas de plot y altitude
  combinaciones <- datos %>%
    distinct(plot, altitude, ecosystem, orientation)
  
  # Crear una gráfica para cada combinación
  for (i in 1:nrow(combinaciones)) {
    plot_actual <- combinaciones$plot[i]
    altitude_actual <- combinaciones$altitude[i]
    ecosystem_actual <- combinaciones$ecosystem[i]
    orientation_actual <- combinaciones$orientation[i]
    
    # Filtrar datos para esta combinación
    datos_filtrados <- datos %>%
      filter(plot == plot_actual, altitude == altitude_actual)
    
    # Crear todas las combinaciones posibles para asegurar las 4 barras
    combinaciones_completas <- expand.grid(
      Año = c(2024, 2025),
      treatment = c("C", "E"),
      plot = plot_actual,
      altitude = altitude_actual,
      ecosystem = ecosystem_actual,
      orientation = orientation_actual
    )
    
    # Unir con los datos reales, rellenando con 0 los valores faltantes
    # Y aplicando una altura mínima para los valores 0
    datos_completos <- combinaciones_completas %>%
      left_join(datos_filtrados, by = c("Año", "treatment", "plot", "altitude", "ecosystem", "orientation")) %>%
      mutate(Porcentaje_Supervivencia = ifelse(is.na(Porcentaje_Supervivencia), 0, Porcentaje_Supervivencia)) %>%
      # Aplicar altura mínima del 1% para valores 0
      mutate(Porcentaje_Supervivencia_ajustado = ifelse(Porcentaje_Supervivencia == 0, 0.08, Porcentaje_Supervivencia)) %>%
      # Crear variable de agrupación para el eje X
      mutate(Grupo = interaction(Año, treatment))
    
    # Definir el orden deseado para las barras
    datos_completos$Grupo <- factor(datos_completos$Grupo, 
                                    levels = c("2024.C", "2024.E", "2025.C", "2025.E"))
    
    # Crear la gráfica de supervivencia
    p <- ggplot(datos_completos, aes(x = Grupo, y = Porcentaje_Supervivencia_ajustado, 
                                     fill = treatment)) +
      geom_bar(stat = "identity", width = 0.7,
               color = "black", linewidth = 0.5) +
      labs(title = paste("Supervivencia final (%):", plot_actual, "- altitude:", altitude_actual, "m.s.n.m"),
           subtitle = paste("ecosystem:", ecosystem_actual, "- Orientación:", orientation_actual),
           x = "Año y treatment",
           y = "Supervivencia final (%)") +
      theme_minimal() +
      scale_fill_manual(values = c("C" = "#0077b6", "E" = "#a7c957")) +
      theme(
        legend.position = "none",  # Eliminar la leyenda
        plot.title = element_text(hjust = 0.5, face = "bold", size = 12),
        plot.subtitle = element_text(hjust = 0.5, size = 10),
        axis.title = element_text(face = "bold", size = 10),
        axis.text = element_text(size = 9),
        axis.text.x = element_text(angle = 0, hjust = 0.5, vjust = 0.5),
        # Eliminar líneas verticales del fondo, mantener solo horizontales
        panel.grid.major.x = element_blank(),
        panel.grid.minor.x = element_blank(),
        panel.grid.major.y = element_line(color = "gray80", linewidth = 0.2),
        panel.grid.minor.y = element_blank()
      ) +
      # Mantener el eje Y como estaba (0-100) pero con altura mínima para los 0
      scale_y_continuous(limits = c(0, 100),
                         breaks = seq(0, 100, by = 20)) +
      # Personalizar las etiquetas del eje X para mostrar año y treatment de forma clara
      scale_x_discrete(labels = function(x) {
        case_when(
          x == "2024.C" ~ "2024\nC",
          x == "2024.E" ~ "2024\nE",
          x == "2025.C" ~ "2025\nC", 
          x == "2025.E" ~ "2025\nE"
        )
      })
    
    # Mostrar la gráfica
    print(p)
  }
}

# Ejecutar la función para crear todas las gráficas de supervivencia
crear_graficas_supervivencia(datos_supervivencia)
```

